臺灣高等法院刑事判決　　　　　　　　　　　　　　九十一年度上訴字第二五四號
　　上　訴　人
　　即自訴　人　丙○○
　　　　　　　　丁○○○
　　被　　　告　甲○○
　　被　　　告　乙○○
右上訴人因被告殺人案件，不服臺灣桃園地方法院九十年度自字第一八０號，中華民
國九十年十二月十七日第一審判決，提起上訴，本院判決如左：
    主  文
上訴駁回。
    理  由
一、按同一案件，經檢察官依刑事訴訟法第二百二十八條規定開始偵查者，不得再行
    自訴，但告訴乃論之罪，經犯罪之直接被害人提起自訴者，不在此限；又不得提
    起自訴而提起者，應諭知不受理之判決；刑事訴訟法第三百二十三條第一項、第
    三百三十四條分別定有明文。次按，同法第三百二十三條第一項規定之立法理由
    ，係為避免利用自訴程序干擾檢察官之偵查犯罪，同一案件既經檢察官依法開始
    偵查，告訴人或被害人之權益當可獲保障，由檢察官依法處理已足，要無使用自
    訴制度之必要。至於何時得謂開始偵查，應認至遲在客觀上已經為告訴、告發或
    自首等訴訟行為之時期，已經開始偵查。雖然檢察機關之分案，區分為「偵字案
    」、「他字案」或「相字案」，然此僅為其內部事務分配之方式，並無礙其開始
    偵查之效力。
二、自訴意旨略以：被告甲○○、乙○○均為桃園縣警察局楊梅分局草湳派出所警員
    ，於民國九十年五月三十一日上午九時三十分許，因執行金融機構巡守勤務，巡
    簽大台北社區提款機後，由乙○○駕駛巡邏車編號四一五車號八Ｎ－七二二三號
    搭載甲○○往下一個巡簽點「亞瑟科技」，行經楊梅鎮○○○○○道路時，於同
    日九時四十五分許，見自訴人之子葉光貴駕駛車號Ｔ三－五六三０號紅色自小客
    車懷疑係贓車，被告甲○○下車欲執行職務攔檢葉光貴駕駛之前開車輛，葉光貴
    因拒絕受檢而駕車繼續行駛，被告二人未查明事實，認係贓車即駕車追逐，見葉
    光貴駕車至龍潭鄉工業區○○○路與龍園四路交岔路口時不慎撞擊安全島後，竟
    仍連續射擊二十餘槍，致葉光貴右頸動脈中彈送醫不治死亡，因認被告二人涉犯
    刑法第二百七十一條第一項之殺人罪嫌云云，並舉台灣桃園地方法院檢察署相驗
    屍體證明書、九十年六月一日聯合報社會第八版剪報等為證。
三、經查：自訴人丙○○及丁○○○自訴被告甲○○、乙○○等人共同涉犯之刑法第
    二百七十一條第一項之殺人罪，並非告訴乃論之罪。又本件自訴意旨所指之同一
    事實，前經臺灣桃園地方法院檢察署檢察官於九十年五月三十一日據報相驗後，
    並經檢察官發動偵查權於九十年六月一日上午九時四十分至龍潭鄉工業區案發現
    場勘查路樹、路邊消防栓及葉光貴陳屍處、葉光貴所駕駛之前開車、被告乙○○
    駕駛之前開巡邏車，並拍攝近照及全程錄影，且請被告二人為現場模擬，進行蒐
    證工作，將被告二人使用之警用九０手槍等而送相關單位鑑識，檢察官復督同法
    醫師孫家棟、檢驗員孫孝賢就葉光貴之遺體於九十年六月四日下午一時在龍潭鄉
    ○○路四六八號解剖以查明死因。檢察官又分別於九十年八月三十一日下午四時
    三十分、同年九月二十日下午三時四十分、九十年十月十一日下午三時十分開庭
    調查，有各該訊問筆錄在相驗卷可稽，再自訴人丙○○、丁○○○亦曾向承辦檢
    察官表明上開自訴意旨，提出疑點質疑，凡此均據原審法院及本院調閱臺灣桃園
    地方法院檢察署於民國九十年六月六日分案之九十年度相字第九六二號卷宗核對
    無誤，並有上開卷宗之封面影本在原審卷可稽，是檢察官既於據報相驗後，已發
    動偵查權，積極展開上開蒐證行為，以查明葉光貴之死因是否涉及他人之犯罪行
    為，則自訴人於台灣桃園地方法院檢察署檢察官九十年六月一日開始偵查後，即
    不得再行自訴。自訴人丙○○、葉徐金妹於九十年十月十九日（見自訴狀收文章
    戳記）對同一案件（被告及犯罪事實均相同）復行提起本件自訴，自有違八十九
    年二月九日修正公布刑事訴訟法第三百二十三條第一項之規定。原審因而不經言
    詞辯論，逕依刑事訴訟法第三百二十三條第一項前段、第三百三十四條規定諭知
    自訴不受理之判決，核無不合。自訴人之上訴意旨以：(一)檢察官開始偵查者不得
    再行自訴，固法有明文規定，惟檢察官停止偵查並限令自訴人向法院提起自訴者
    應不在此限，本案被害人葉光貴於九十年五月三十一日遭被告等射殺死亡，台灣
    桃園地方法院檢察署固然派檢察官前往中壢市○○路殯儀館相驗屍體並製作筆錄
    ，自訴人亦表示告訴意思，但檢察官並未展開調查，且亦未通知被告到庭陳述意
    見，詎九十年十月九日檢察官通知開庭，自訴人依示到庭後，檢察官即囑告儘速
    提起自訴，並於提起自訴後通知檢察官，自訴人即依示撰擬自訴狀，並送請台灣
    桃園地方法院檢察署，嗣經檢察官通知逕行向法院自訴即可，自訴人始將訴狀攜
    回，並於九十年十月十二日向原審法院提起自訴，自訴人深信所提自訴應屬合法
    ，因檢察官既然指示自訴人提起自訴，顯然偵查已經停止。(二)又檢察官於開始偵
    查後，檢察官知有自訴在先應即停止偵查，查自訴人為一法律知識淺薄之人，不
    諳法律程序，認為向檢察官提起自訴為正當，故未向鈞院提起自訴，但檢察官知
    自訴人有自訴意思後即停止偵查，要求自訴人迅速向鈞院提起自訴，檢察官為法
    律素養深厚之人，若無法律根據不可能要求自訴人向鈞院提起自訴，至相驗屍體
    時為明瞭死亡情形，必須傳訊當事人問明事情經過，問明事實固然為偵查行為，
    但經自訴人於當時表明自訴後，檢察官並未進行偵查，是自訴人之自訴應為法之
    所許，為此提起上訴云云，指摘原判決不當。惟經本院調閱上開相驗卷，僅自訴
    人丙○○偕同女兒葉美貞於九十年十月十一日檢察官偵查時，檢察官問：「對本
    案有無補充？」，葉美貞答：「提自訴案」等語，有當日訊問筆錄在卷可稽，並
    無自訴人上訴意旨所稱檢察官停止偵查，諭令自訴人提起自訴之情事，此外遍閱
    全卷，亦無上開自訴人所指之資料，況本件相字案檢察官亦迄未結案，自訴人所
    述並無理由，爰不經言詞辯論，逕為駁回上訴。末按刑事強制辯護制度，所以保
    護被告之利益，維持審判之公平而設，而對於原審諭知不受理之判決上訴時，第
    二審法院認其為無理由而駁回上訴，得不經言詞辯論為之，刑事訴訟法第三七十
    二條亦有特別規定，本件既不經言詞辯論，且為有利於被告之判決，與強制辯護
    制度原在保護被告利益之意旨無違，故毋庸指定辯護人為被告辯護，附此敘明。
據上論斷，應依刑事訴訟法第三百六十八條、第三百七十二條，判決如主文。
中      華      民      國      九十一      年    二    月    二十二    日
                              臺灣高等法院刑事第六庭
                                  審判長法  官  陳  春  秋
                                        法  官  王  麗  莉
                                        法  官  徐  培  元
右正本證明與原本無異。
如不服本判決應於收受送達後十日內向本院提出上訴書狀，其未敘述上訴之理由者並
得於提起上訴後十日內向本院補提理由書（均須按他造當事人之人數附繕本）。
                                        書記官  陳  建  邦
中      華      民      國    九十一    年     二       月     二十五   日
